臺灣高雄地方法院民事判決　　　　　　　　95年度簡字第29號
原　　　告　建華商業銀行股份有限公司
法定代理人　戊○○
訴訟代理人　丙○○
被　　　告　乙○○○
兼　上一人
訴訟代理人　甲○○
被　　　告　己○○
　　　　　　　　　　　　號
　　　　　　丁○○
上當事人間分配表異議之訴事件，經本院於民國96年1 月16日言
詞辯論終結，判決如下：
    主      文
臺灣高雄地方法院九十四年度執字第三一九○三號強制執行事件
，不准被告甲○○、己○○、丁○○以附表一所示之金額列為分
配表之債權受償，分配表應更正為如附表二所示即次序一由尤美
惠分配執行費新臺幣壹萬參仟肆佰元，次序二由岡山稅捐稽徵處
分配土地增值稅新臺幣零元，次序三由尤美惠分配票款債權與利
息新臺幣肆拾肆萬伍仟零伍元，次序四由原告分配借款債權及利
息新臺幣捌拾柒萬參仟伍佰玖拾伍元。
原告其餘之訴駁回。
訴訟費用由被告甲○○、己○○、丁○○負擔。
    事實及理由
一、原告起訴主張：訴外人王光明於民國86年12月30日，因房屋
    貸款向原告借款新臺幣（下同）400 萬元，被告乙○○○則
    為該借款債務之連帶保證人，原告於94年8 月間對王光明強
    制執行，而於94年3 月1 日受償部分本金、利息與違約金，
    尚餘新臺幣（下同）2,839,290 元本金未清償，乃於94年9
    月29日以債權憑證向本院聲請強制執行乙○○○所有位於高
    雄縣彌陀鄉○○段603 、604 地號土地（下稱系爭土地），
    系爭土地並於95年6 月11日以1,332,000 元拍定。因拍賣程
    序中另有被告甲○○、己○○、丁○○以附表三所示之本票
    債權併案聲明參與分配，致原告無法足額受償，原告乃於同
    年8 月21日提出書狀，就該分配表聲明異議，請求將附表三
    所示之本票債權自分配表剔除，遭乙○○○、甲○○、己○○、丁○○為反對之陳述，原告即有提起分配表異議之訴，
    以維權益，且依最高法院判例意旨，甲○○、己○○、丁○○應對本票債權存在負舉證之責，甲○○、己○○、丁○○
    既然未能舉證本票債權存在，原告自得請求本院不准甲○○
    、己○○、丁○○以附表一所示之金額參與分配，求為判決
    如主文第1 項所示。
二、被告乙○○○則以：其自84年至90年間，分別向甲○○、己○○、丁○○借款之本金與利息，業已於附表三所示之發票
    日開立本票與其等3 人，惟因財務困難，迄今仍無法清償，
    因其等皆為親朋好友，不忍損失過大，遂通知參與分配等語
    。被告王光明則以：乙○○○與王光明自84年至90年間，因
    從事爆米花、棉花糖生意，以及設立旗星公司承作高鐵工程
    ，而陸續向其借款，事後因遭廠商倒閉，乙○○○資金無法
    取回，亦無法償還款項，而乙○○○歷次向其所借款項，均
    未書立借據，還款時其亦未開立收據等語。被告己○○則以
    ：乙○○○係經由黃哲良自79年起至87年間，先後向其借款
    共計5 次，前3 次之金額均為20萬元，後2 次之金額則均為
    10萬元，初期有給付利息，第1 年利息為25,000元，惟自90
    年起，即未再支付利息，而乙○○○向其借款時，均未開立
    任何借據等語。被告丁○○則以：因王光明係其在臺灣櫻井
    公司之同事，王光明離開公司後，經營爆米花生意，而向其
    借款10、20萬元不等，在90年之前，每年尚會支付利息，90
    年以後即未再支付利息，乙○○○於92年11月30日開立面額
    150 萬元之本票與其，該本票之金額含積欠之本金與利息後
    ，另於95年9 月18日以財務無法償還為由，通知其參與分配
    等語置辯。並均求為判決：駁回原告之訴。
三、原告主張乙○○○之夫王光明曾於86年12月30日，向原告借
    款400 萬元，乙○○○則為該借款債務之連帶保證人，原告
    於94年8 月間曾對王光明強制執行，而於94年3 月1 日受償
    部分本金、利息與違約金，尚餘2,839,290 元本金未清償，
    乃於94年9 月29日以債權憑證向本院聲請強制執行乙○○○
    所有系爭土地，系爭土地並於95年6 月11日以1,332,000 元
    拍定，因拍賣程序期間，甲○○、己○○、丁○○曾以附表
    三所示之本票債權併案參與分配，經本院民事執行處將之列
    入分配表如附表一所示，並定於95年8 月31日實行分配，原
    告就該分配表於同年8 月21日提出書狀，聲明異議，請求將
    附表三所示之本票債權剔除，因乙○○○、甲○○、己○○
    、丁○○均反對依原告之聲明為分配等節，為兩造所不爭（
    見本院95年度簡字第29號卷第37至38頁），並有本院民事執
    行處95年8 月15日通知、分配表、房屋修繕借款約定書、本
    票、原告94年9 月29日民事強制執行聲請狀、臺灣高雄地方
    法院債權憑證、高雄縣彌陀鄉○○段603 地號土地登記謄本
    、高雄縣彌陀鄉○○段604 地號土地登記謄本、甲○○94年
    10月14日民事聲請參與分配狀、本院94年度票字第3892號裁
    定、丁○○94年12月23日民事聲請參與分配狀、本院94年度
    票字第18278 號裁定、己○○94年12月23日民事聲請參與分
    配狀、94年度票字第12843 號裁定、權利移轉證書各1 份為
    證（見本院95年度訴字第3027號卷第7 頁、第8 至9 頁、第
    53至54頁、本院95年度簡字第29號卷第40至50 頁） ，並經
    本院調取本院94年度執字第31903 號、94年度執字第51768
    號、94年度執字第56564 號、94年度執字第69860 號、94年
    度執字第69861 號等卷宗，核閱無誤，堪認原告此部分之主
    張為真實。
四、惟被告以前開情詞置辯，是以本件爭點為：如附表三所示之
    本票債權是否存在，而得參與分配？茲論述本院得心證之理
    由如下：
  (一)按確認法律關係不存在之訴，如被告主張其法律關係存在時
    ，應由被告負舉證責任，最高法院42年臺上字第170 號著有
    判例可資參照。本票固為無因證券，票據債務人不得以自己
    與發票人或執票人前手間所存在之抗辯事由，對抗執票人，
    然發票人非不得以自已與執票人間所存之抗辯事由對抗執票
    人，此觀票據法第13條前段之反面解釋亦明。如發票人一旦
    提出其基礎原因關係不存在之抗辯，執票人就該基礎原因關
    係存在之積極事實，仍負舉證責任。是第三人對執票人提起
    確認本票債權不存在之訴，並提出基礎原因關係不存在之抗
    辯，自應由執票人就其本票債權法律關係及該基礎原因關係
    存在之積極事實，負舉證責任。因分配表異議之訴，不僅在
    救濟分配順序之違誤，亦兼及債權實際之有無、金額之多寡
    ，此觀強制執行法第39條、第41條規定自明。故原告以甲○○、己○○、丁○○實際上對乙○○○並無如附表三所示之
    本票債權為由，提起分配表異議之訴，實與確認如附表三所
    示之本票債權不存在無殊，自應由主張債權存在之被告就如
    附表三所示之本票債權法律關係及該基礎原因關係存在之積
    極事實負舉證責任。
  (二)被告主張甲○○、己○○、丁○○與乙○○○間存有附表三
    本票所載金額之消費借貸契約存在，無非係以如附表三所示
    之本票3 紙及乙○○○出具之聲明書3 份為憑。惟查，乙○○○早於82年2 月17日即已因買賣取得系爭土地之所有權，
    而原告提起本件訴訟後，起訴狀繕本與準備程序之通知書，
    則於95年9 月7 日及同月8 日送達與被告，此有土地登記謄
    本2 份及送達證書4 份附卷可稽（見本院95年度簡字第29
    號卷第42至43頁、本院95年度訴字第3027號卷第16至19頁）
    。然依乙○○○95年9 月14日出具與甲○○、己○○、丁○○之書面（見本院卷第29頁、第34頁、第36頁），均記載渠
    等借貸關係均自84年起至90年間止，而甲○○、己○○、丁○○於本院審理時，亦均陳稱：借貸金錢與乙○○○、王光
    明之期間，係自79年至87年止，或84年至90年間止等語（見
    本院95年度訴字第3027號卷第25至26頁、第48至49頁、本院
    95年度簡字第29號卷第35頁），則乙○○○與甲○○、己○○、丁○○因借貸而生之債權債務關係，至遲於90年間即已
    確立，乙○○○不在當時出具借據供作向甲○○、己○○、
    丁○○借款之證明，卻在收受本件訴訟之準備程序通知後，
    始於開庭前書立借款之聲明，已有違常理，且依甲○○、己○○、丁○○前揭陳述，係王光明與乙○○○共同向渠等借
    款，則王光明與乙○○○均為債務人，豈有僅由乙○○○一
    人出面處理善後之理，是乙○○○前揭書面聲明，既係臨訟
    製作，自難認其內容為真實。再支票為文義證券及無因證券
    ，而與其基礎之原因關係各自獨立，支票上權利之行使，不
    以其原因關係存在為前提，故甲○○、己○○、丁○○持有
    如附表三所示之本票，僅能證明乙○○○曾開立如附表三所
    示之本票交付與其等3 人之事實，並不能證明系爭支票之原
    因關係為何，或原因關係是否存在，故被告以附表三所示之
    本票，主張乙○○○與甲○○、己○○、丁○○間，確有借
    貸關係等語，尚屬無據。另本票執票人，依票據法第123 條
    規定，聲請法院裁定許可對發票人強制執行，係屬非訟事件
    ，法院僅能依本票之記載事項，是否符合法律規定之形式要
    件，以決定是否准可強制執行，並無確定實體上法律關係存
    否之效力，是被告以如附表三所示之本票既經法院裁定准許
    強制執行，本票債權即屬存在等語，顯有誤認，而不足採。
    此外，己○○尚提出中國信託商業銀行之緊急通知及結清通
    知各1 紙（見本院95年度訴字第3027號卷第30至31頁），主
    張乙○○○除通知甲○○、己○○及丁○○參與分配外，尚
    通知中國信託銀行參與分配等語。因乙○○○是否通知中國
    信託銀行參與分配，與如附表三所示之本票債權是否存在，
    而得參與分配一事，毫無關連，自不足以證明附表三所示之
    債權存在。況且，該2 紙通知係中國信託銀行要求乙○○○
    與王光明清償借款之通知，乙○○○單純在該通知上寫財產
    已遭原告查封拍賣等字樣，尚難認已對中國信託為參與分配
    之通知。此外，原告係於94年8 月間始聲請強制執行，已如
    前述，而前開2 紙通知之日期為93年，乙○○○接獲前開2
    紙通知時，系爭土地尚未遭強制執行，乙○○○自無可能通
    知中國信託銀行聲明參與分配，由此足認乙○○○出具之書
    面聲明，均屬不實。
  (三)綜上所述，被告既均未能舉證證明如附表三所示之本票債權
    存在之事實，甲○○、己○○、丁○○主張對乙○○○有債
    權，而以該3 紙本票聲明參與分配，即失所據，故原告請求
    本院94年度執字第31903 號強制執行事件，不准甲○○、己○○、丁○○將附表一所示之金額列入分配表，分配表並應
    更正如附表二所示，為有理由，應予准許。
五、又按分配表異議之訴固係不同意分配表所載各債權人之債權
    或分配金額異議者，對為反對陳述之債權人或債務人所提起
    之訴訟，此觀強制執行法第39條、第40條規定而自明。惟原
    告仍需以更正分配表後將被減少分配額之債權人或債務人為
    被告，若債務人於分配表上本即無分配剩餘金額，更正後亦
    無可受分配金額，則縱然債務人與其餘列為被告之債務人間
    之債權將因分配表異議之訴判決確認不存在而不得列入分配
    表中，對債務人提起分配表異議之訴，仍無保護之必要，故
    原告對乙○○○提起分配表異議之訴部分，為無理由，應予
    駁回。
六、據上論結，本件原告之訴一部為有理由，一部為無理由，依
    民事訴訟法第436 條第2 項、第79條、第85條第1 項，判決
    如主文。
中　　華　　民　　國　　96　　年　　1 　　月　　24　　日
                  民事第六庭  法　官  高增泓
上為正本係照原本作成。
如不服本判決，應於送達後20日內，向本院提出上訴狀並表明上
訴理由，如於本判決宣示後送達前提起上訴者，應於判決送達後
10日內補提上訴理由書（須附繕本）。
中　　華　　民　　國　　96　　年　　1 　　月　　24　　日
                              書記官　王敏東
附表一：
  ┌──┬─────┬──────┬─────┬─────┐
  │編號│原分配人  │債權金額    │債權性質  │原分配金額│
  ├──┼─────┼──────┼─────┼─────┤
  │ 一 │王正光    │8,000元     │併案執行費│8,000元   │
  ├──┼─────┼──────┼─────┼─────┤
  │ 二 │己○○    │6,400元     │執行費    │6,400元   │
  ├──┼─────┼──────┼─────┼─────┤
  │ 三 │丁○○    │12,000元    │執行費    │12,000元  │
  ├──┼─────┼──────┼─────┼─────┤
  │ 四 │王正光    │1,000,000 元│本票債權  │167,991元 │
  │    │          ├──────┼─────┤          │
  │    │          │84,493元    │本票利息  │          │
  ├──┼─────┼──────┼─────┼─────┤
  │ 五 │己○○    │800,000元   │本票債權  │132,682元 │
  │    │          ├──────┼─────┤          │
  │    │          │56,548元    │本票利息  │          │
  ├──┼─────┼──────┼─────┼─────┤
  │ 四 │丁○○    │1,500,000元 │本票債權  │246,448 元│
  │    │          ├──────┼─────┤          │
  │    │          │90,986元    │本票利息  │          │
  └──┴─────┴──────┴─────┴─────┘
附表二：
  ┌──┬─────┬──────┬────┬─────┬────┬──────┐
  │編號│分配債權人│債權金額    │債權性質│分配金額  │分配比率│不足額      │
  ├──┼─────┼──────┼────┼─────┼────┼──────┤
  │ 一 │尤美惠    │13,400元    │執行費  │13,400元  │100%    │無          │
  ├──┼─────┼──────┼────┼─────┼────┼──────┤
  │ 二 │岡山稅捐稽│0元         │土地增值│0元       │100%    │無          │
  │    │徵處      │            │稅      │          │        │            │
  ├──┼─────┼──────┼────┼─────┼────┼──────┤
  │ 三 │尤美惠    │1,500,000 元│本票債權│445,005元 │24.4138%│1,178,283元 │
  │    │          ├──────┼────┤          │        │            │
  │    │          │123,288元   │利息    │          │        │            │
  ├──┼─────┼──────┼────┼─────┼────┼──────┤
  │ 四 │建華商業銀│2,839,290 元│借款債權│873,595元 │24.4138%│2,313,104元 │
  │    │行股份有限├──────┼────┤          │        │            │
  │    │公司      │347,409元   │利息    │          │        │            │
  └──┴─────┴──────┴────┴─────┴────┴──────┘
附表三：
  ┌──┬─────┬────┬────┬──────┐
  │編號│票      號│ 發票日 │ 到期日 │ 票面金額   │
  ├──┼─────┼────┼────┼──────┤
  │ 1  │299202號  │91.11.20│ 未載   │1,000,000元 │
  ├──┼─────┼────┼────┼──────┤
  │ 2  │299210號  │92.6.30 │ 未載   │  800,000元 │
  ├──┼─────┼────┼────┼──────┤
  │ 3  │467751號  │92.11.30│ 未載   │1,500,000元 │
  └──┴─────┴────┴────┴──────┘
